臺灣彰化地方法院民事判決
110年度重訴字第67號
原      告  蔡健國  
訴訟代理人  周仲鼎律師
複代理人    繆昕翰律師
被      告  陳素蓮  
訴訟代理人  張哲銘律師
上列當事人間請求確認抵押債權不存在等事件，本院於民國110
年9月27日言詞辯論終結，判決如下：
    主  文
確認原告蔡健國與被告陳素蓮間如附表一所示之所擔保之債權於
逾新臺幣1686萬元部分不存在。
原告其餘之訴駁回。
訴訟費用由原告負擔。
  事實及理由
壹、原告主張：
  伊前於民國(下同)96年10月17日，以附表一所示土地（下稱
    系爭土地）向被告設定最高限額抵押權新台幣(下同)1,000
    萬元(下稱系爭最高限額抵押權)，再於97年5月21日就系爭
    最高限額抵押權變更擔保債權總額為2,000萬元（變更設定
    後之內容詳如附表一抵押權登記內容欄所示）。伊原係向被
    告表示欲借款500萬元，經扣除相關費用由後僅取得380萬元
    。伊為擔保前開500萬元借款，於96年10月18日書立兩紙金
    額各500萬元之借據，然內容記載之金額均同指前開借款500
    萬元。被告又以需擔保為由，要求伊於96年10月18日除就前
    開借款簽發500萬元之本票外，需再另簽發500萬元之本票供
    擔保同筆債務，伊因彼時資金周轉不靈急需金錢，遂應被告
    之要求另簽發票載金額500萬元之本票。伊向被告借款後於9
    6年8月起至97年3月間均有清償本金，被告卻向伊表示仍有
    借款本息未清償，要求伊須再簽立借據並同意變更抵押權之
    擔保金額，否則將拍賣伊所有之系爭不動產，伊為免系爭不
    動產遭拍賣而於97年5月23日再書立800萬元之借據及本票，
    然伊並未再向被告借款800萬元。嗣於99年10月時，被告要
    求伊自99年10月時起至109年12月止，須按月給付3萬元予被
    告， 如此所有務才能算清償完畢，否則將拍賣系爭土地，
    伊遂依被告要求繼續給付款項。期間，被告又於102年10月2
    8日時以欠缺保障為由，要求伊須再簽發票載金額1,686萬元
    本票供作擔保，否則將聲請拍賣系爭不動產，伊因害怕系爭
    土地遭拍賣而再簽發票載金額1,686萬元之本票。詎伊雖按
    月給付3萬元予被告至109年12月，被告仍於110年1月時聲請
    拍賣系爭不動產。既被告僅實際借款伊380萬元，且經經伊
    清償完畢，是系爭土地之抵押權即因抵押債權不存在而失所
    附麗，爰依法請求確認認系爭不動產之抵押權及擔保債權不
    存在，並請求被告塗銷系爭土地上之最高限額抵押權等語。
　並聲明：㈠確認原告蔡健國與被告陳素蓮間如附表一所示之最
    高限額抵押權及所擔保之債權不存在。㈡被告陳素蓮應將附
    表一所示最高限額抵押權設定登記予以塗銷。㈢訴訟費用由
    被告負擔。　
貳、被告則以：
  伊自90年起擔任玉山當鋪之負責人，原告於96年10月間向伊
    經營之玉山當鋪借款1,000萬元，並於同日簽立載明向當鋪
    典當借款各500萬元且已確實收訖、借款期間自96年10月18
    日起至96年11月18日止之「典當借據收據」暨同額本票各2
    紙（票據號碼:CH039112、CH039113)交伊收執，作為原告確
    實收訖伊所交付借款1,000萬元之擔保及憑證。原告另以其
    所有系爭土地，設定擔保債權金額為1,000萬元之最高限額
    抵押權，用以擔保原告對伊現在及將來一切債務之清償。嗣
    於97年5月間，原告為再向伊借款800萬元而變更上開最高限
    額抵押權之擔保債權金額為2,000萬元，並於97年5月23日簽
    立載明向當鋪典當借款800萬元且已確實收訖，借款期間自9
    7年5月23日起至98年5月23日止之「典當借據收據」暨同額
    本票各1紙（票據號碼：CH039021)交付伊收執，作為原告確
    實收訖伊所交付借款800萬元之擔保及憑證。詎上開借款期
    間屆至後，原告均拒絕清償，且原告簽發之前開本票三紙，
    經提示後均未獲付款，經伊向法院聲請本票裁定准許強制執
    行獲准後，原告方清償部分借款，但仍積欠借款1,686萬元
    ，為此原告乃於102年10月28日簽發同額本票交付伊收執，
    作為原告欠款之擔保及憑證。嗣因原告仍未清償上開欠款，
    伊遂向法院聲請拍賣系爭不動產獲准，原告不服提起抗告，
    現由本院審理中。原告雖主張僅向伊借款380萬元，然原告
    於拍賣抵押物事件提出之書狀卻否認兩造有債權務或借款事
    實存在，原告主張已有矛盾，況原告並非無社會經驗之人，
    如僅向伊借款380萬元，衡諸一般社會通念及經驗常情，原
    告僅須簽立同額之借據或本票作為借款擔保或憑證，即為已
    足，實無另行簽立500萬元、800萬元借據及本票之必要，致
    令自己無端承受已逾原有借款金額三倍以上之債務。是本件
    原告所為主張，均與事實不符，更嚴重違反一般社會通念及
    經驗常情，另觀諸原告對於前述拍賣抵押物事件提起抗告後
    ，旋即提起本件訴訟，益徵原告起訴之目的，無非為拖延系
    爭不動產執行程序之進行，所為實無足取等語。
  並聲明：㈠原告之訴駁回。㈡訴訟費用由原告負擔。
參、得心證之理由：
　原告主張伊向被告借款500萬元，經扣除相關費用由後僅取得
    380萬元，並於96年10月18日書立兩紙金額各500萬元之借據
    及簽發相同金額之500萬元本票兩紙，且提供系爭土地為被
    告設定最高限額抵押權1,000萬元以供擔保。伊向被告借款
    後均按期清償本金，被告卻以伊仍有借款本息未清償為由，
    要求伊再簽立借據並同意變更抵押權之擔保金額，伊遂於97
    年5月21日就系爭最高限額抵押權變更擔保債權總額為2,000
    萬元並於97年5月23日書立800萬元之借據交付被告。嗣於99
    年10月間，被告要求伊自99年10月時起至109年12月止，須
    按月給付3萬元予被告，方能清償所積欠之全部債務，並於1
    02年10月28日時以欠缺保障為由，要求伊須再簽發1,686萬
    元之本票作為擔保，伊雖簽發票載金額1,686萬元本票，並
    按月給付3萬元至109年12月，被告卻仍於110年1月向法院聲
    請拍賣系爭不動產。既被告僅實際借款伊380萬元，且業經
    伊清償完畢，系爭土地之抵押權即因債權不存在而失所附麗
    ，爰依法請求確認系爭土地登記之抵押權及擔保債權不存在
    ，並請求被告塗銷系爭土地上之最高限額抵押權等語。被告
    則以伊為玉山當鋪之負責人，原告於96年10月間向伊經營之
    玉山當鋪借款1,000萬元，並於同日簽立「典當借據收據」
    暨同額本票各2紙交伊收執，又以其所有系爭土地，設定擔
    保債權金額1,000萬元之最高限額抵押權予伊，以擔保原告
    對伊現在及將來一切債務之清償。嗣於97年5月間，原告為
    再向伊借款800萬元而變更上開最高限額抵押權之擔保債權
    金額為2,000萬元，並於97年5月23日簽立「典當借據收據」
    暨同額本票各1紙交伊收執，詎上開借款期間屆至後，原告
    均拒絕清償，且原告簽發之前開本票三紙，經提示後均未獲
    付款，經伊對系爭土地聲請強制執行獲准後，原告方清償部
    分借款，並於102年10月28日簽發票載金額1,686萬元之本票
    交伊收執，原告既積欠伊1,686萬元欠款尚未清償，其請求
    確認抵押債權不存在及塗銷抵押權登記，即屬無憑等語置辯
    。
  經查：　　
　㈠按確認法律關係之訴，非原告有即受確認判決之法律上利益
    者，不得提起之，民事訴訟法第247 條第1 項前段定有明文
    。又所謂即受確認判決之法律上利益，係指因法律關係之存
    否不明確，致原告在私法上之地位有受侵害之危險，而此項
    危險得以對於被告之確認判決除去者而言，故確認法律關係
    成立或不成立之訴，苟具備前開要件，即得謂有受確認判決
    之法律上利益，縱其所求確認者為他人間之法律關係，亦非
    不得提起（最高法院42年台上字第1031號、52年台上字第12
    40號判決要旨參照）。本件原告起訴主張其所有之系爭土地
    上登記抵押權人為被告之最高限額抵押權所擔保之債權不存
    在，但經被告否認。是被告就系爭抵押權所擔保之債權是否
    存在，影響原告所有之系爭土地是否將遭被告聲請強制執行
    ，則系爭抵押債權存否，已致原告在私法上地位有受侵害之
    危險，且能以確認判決將之除去，依上開規定及說明，原告
    提起本件確認之訴，即有受確認判決之法律上利益。
　㈡當事人主張有利於己之事實者，就其事實有舉證之責任，但
    法律別有規定，或依其情形顯失公平者，不在此限，民事訴
    訟法第277 條定有明文。此規定固已揭示舉證責任分配之方
    向，惟其規定，尚無具體標準，仍應視各別事件情形之不同
    而為具體之認定，使舉證責任公平合理分配於兩造負擔。此
    於當事人就發生法律上效果所必要之事實，如可分為特別要
    件事實與一般要件事實之具體個案時，其主張法律效果存在
    者，自應就其特別要件事實負舉證責任，始符上揭條文所定
    之趣旨（最高法院48年台上字第887 號判決要旨參照）。是
    以確認法律關係不存在之訴，如被告主張其法律關係存在時
    ，應由被告負舉證責任（最高法院42年台上字第170 號判決
    要旨參照）。
　㈢本件原告主張與被告僅有借款380萬元，且業已清償完畢，並
    提出支票影本及銀行存摺為證(見本院卷第105頁至第251頁)
    ，然為被告所否認，並提出為典當借據收據3紙、土地建築
    改良物抵押權設定及變更契約書、系爭土地他項權利證明書
    、本院99年度司票字第479號、票載金額1686萬元本票、110
    年度司拍字第13號裁定(見本院卷第53頁至第70頁)為證。查
    ：①原告於本院110年度司拍字第13號事件中以民事陳述意見
    狀主張兩造間無債務關係，卻於本院民事準備一狀提出支票
    清償紀錄，以資證明積欠被告之380萬元業已清償完畢，前
    後主張已有不同。又依原告主張僅積欠被告380萬元，然依
    彼時民法第205條規定，法定最高利率為20％，原告卻給付11
    ,708,000元以清償積欠被告之本息，此情亦不合經驗法則，
    是原告主張，即難採信。②又原告簽發面額為500萬之借據2
    紙（見本院卷第53頁至第55頁）交付被告，並簽發兩張票載
    金額500萬元本票(號碼為CH039112、CH039113)，前開票據
    業經被告向本院聲請准予強制執行在案，原告對簽發該票據
    之事實亦不爭執，則原告為擔保借款而書立借據及簽發本票
    ，堪可採信。又參以就一般情形而言，本票亦為「借貸財物
    的憑證或擔保」之一，通常係為確認債務負擔、債務存在，
    以保全債權、證據為目的，由債務人作成並交予債權人保存
    之擔保票據及書證，是倘債務人開立之本票具備形式上之證
    據力（即系爭支票、本票為真），衡諸一般人經由社會生活
    經驗累積而可歸納得出之經驗法則，系爭本票當可作為消費
    借貸已經成立之事實上推定之基礎。原告與被告間於96年5
    月間成立1,000萬元消費借貸關係，亦可認定③再依96年10月
    17日登記之系爭土地、建築改良物抵押權設定契約書記載「
    擔保權利總金額：新台幣壹仟萬元整」，訂立契約人欄記載
    ：「權利人：陳素蓮」、「義務人兼債務人：蔡健國」，97
    年5月21日登記之系爭土地、建築改良物抵押權變更契約書
    變更擔保債權總金額為2,000萬元，此核與前開原告於96年1
    0月18日書立之面額500萬元借據，及於97年5月23日書立面
    額800萬元借據時間相近，益徵原告於96年10月17日前後有
    向被告借款約1,000萬元及至97年5月21日前後因96年間借款
    未能如期清償而續向被告借款，借款總金額約2,000萬元，
    是被告主張原告向其借款1800萬元等情，堪可採信。④再依
    原告於102年10月28日簽發票載金額1,686萬元之本票並交付
    被告，被告向本院聲請99年度司票字第479號民事裁定及110
    年度司拍字第13號民事裁定以拍賣系爭土地，足證原告於10
    2年10月28日至少尚積欠被告1,686萬元尚未清償，無論以原
    告主張自99年10月12日起至110年1月15日止按月給付3萬元
    或以原告主張已清償之11,708,000元，均尚未清償原告先前
    向被告借貸之1800萬元，原告復無法證明兩造間有自99年10
    月起至109年12月間按月給付3萬元作為清償兩造間借款之協
    議，故原告主張系爭最高限額抵押權擔保之債權業已清償完
    畢，即非有據。
  綜上所述，系爭最高限額抵押權擔保之債權迄今尚剩1,686萬
    元未獲清償，則原告以抵押權擔保之債權業已清償完畢為由
    ，起訴請求確認系爭最高限額抵押權所擔保之債權不存在，
    就逾1686萬元部分不存在，為有理由，餘則為無理由；另其
    所請求被告塗銷系爭土地上之最高限額抵押權，因尚有1686
    萬元之債權需受担保，故為無理由，應予駁回。
肆、本件事證已臻明確，兩造其餘攻擊防禦方法及舉證，經核與
    本判決結果不生影響，自無另逐一論列之必要，併予敘明。
伍、據上論結，本件原告之訴為無理由，依民事訴訟法第79條，
    判決如主文。　　
中　　華　　民　　國　　110 　年　　10 　月　　15　　日
                  民事第一庭   法　官　洪志賢
附表一
編號 不動產地號 面積(㎡) 權利範圍 所有權人 抵押權人 設定義務人 抵押權登記內容 1 彰化縣○○市○○段000地號土地 2427.46 全部 蔡健國 陳素蓮 蔡健國 1.登記日期：96年10月18日。 2.收件字號：彰資字第195020號。 3.共同擔保債權總金額：第一順位最高限額抵押權2000萬。 4.擔保債務確定日期：106年10月17日。 5.債務人：蔡健國 6.債務額比例：全部。 7.設定權利範圍：全部。 2 彰化縣○○市○○段000地號土地 380.52 全部 蔡健國 陳素蓮 蔡健國  3 彰化縣○○市○○段000地號土地 339 全部 蔡健國 陳素蓮 蔡健國  

以上正本係照原本作成。
如對判決上訴，應於判決送達後20日內向本院提出上訴狀。如委
任律師提起上訴者，應一併繳納上訴審裁判費。
中　　華　　民　　國　　110 　年　　10　　月　　15　　日
                                書記官  林嘉賢